【裁判字號】    96,交聲更,16
【裁判日期】    970502
【裁判案由】    聲明異議
【裁判全文】
臺灣臺中地方法院交通事件裁定        96年度交聲更字第16號
原處分機關  交通部公路總局臺中區監理所
異  議  人    甲○○
即受處分人
上列受處分人因違反道路交通管理處罰條例案件，對於交通部公
路局臺中區監理所民國九十五年十二月十一日所為之處分（中監
違字第裁六○─Ｊ四Ａ○七一五○五─一號裁決書）聲明異議，
受處分人不服本院九十六年八月二十日交通事件裁定（九十六年
度交聲字第三七號），提起抗告，經臺灣高等法院臺中分院於九
十六年十月二十三日撤銷發回更審（九十六年度交抗字第八四二
號），本院裁定如下：
    主    文
原處分撤銷。
甲○○不罰。
    理    由
一、原處分意旨及處分機關意見略以：異議人即受處分人甲○○
    （下稱受處分人）所有之車牌號碼１８５０─ＬＪ號自小客
    車，於民國九十四年十月十五日下午五時三十七分許，在南
    投縣草屯鎮○○路與食水巷口處，因「駕車行經有燈光號誌
    管制之交岔路口闖紅燈」之違規，經南投縣政府警察局交通
    隊依違反道路交通管理處罰條例第五十三條第一項規定逕行
    舉發，並由原處分機關於九十五年九月十二日以中監違字第
    裁六○─Ｊ四Ａ○七一五○五號裁決書裁處在案。惟該裁決
    書之送達經臺灣臺中地方法院於九十五年十一月二十七日以
    九十五年度交聲字第九八四號裁定（下稱本院前案裁定）認
    不合法（原監理機關輸入受處分人之地址有誤導致無法送達
    ，改以寄存送達）而撤銷原處分，原處分機關乃於九十五年
    十二月十一日另行掣發中監違字第裁六○─Ｊ四Ａ○七一五
    ○五─一號裁決書，裁處受處分人最低罰鍰新臺幣（下同）
    二千七百元之罰鍰及依道路交通管理處罰條例第六十三條第
    一項規定記違規點數三點，並重新送達違規人，惟受處分人
    仍不服該裁決，並以本件違規地點為一彎道，近處之紅燈與
    遠處之綠燈交錯，用路人無法於相當距離內反應辨識號誌，
    導致無法及時反應，若勉強煞車又恐遭後方車輛追撞，該處
    交通號誌顯有瑕疵為由而聲明異議。惟原處分機關認受處分
    人駕駛前開自用小客車於前開時間行經違規地點，當時之號
    誌既已變換為紅燈，竟仍以時速三十七公里之速度逕予駛越
    停止線而進入路口至銜接路段，其車身足以妨礙其他方向之
    人、車通行，其闖紅燈行駛車輛之違規行為明顯，交通執法
    人員依道路交通管理處罰條例第五十三條第一項之規定摯單
    舉發，並無不當之處，請依法駁回等語。
二、聲明異議意旨則以：
  (一)依道路交通管理處罰條例第八十九條規定：「法院受理有關
    交通事件，準用刑事訴訟法有關之規定。」，惟交通事件本
    質仍為行政處分，即行政法相關之原理原則仍有其適用餘地
    。
  (二)程序部分：
  1.本件處分係依據本院前案裁定理由四所載「˙˙˙原處分應
    予撤銷，發回原處分機關，由原處分機關重新送達後，再依
    法裁決」所作成，惟該交通事件裁定主文僅記載「原處分撤
    銷。」，而非「原處分撤銷，另為適法之處分」。因此，原
    處分機關本於無實質確定力與執行力之裁定理由所為裁決處
    分，應屬無效之處分。
  2.行政法院四十五年度判字第六○號判決認為「法院就實體上
    判決確定者，兼有形式上及實質上之確定力，當事人對於同
    一事項，既不得再行爭執，而為該處分之官署及其監督官署
    ，亦不能復予變更。」；另司法院大法官會議釋字第三六八
    號解釋意旨認為「若行政法院所為撤銷原決定及原處分之判
    決，係指摘其適用法律之見解有違誤者，該管機關即應受行
    政法院判決之拘束。」，換言之，本院前案裁定於主文為撤
    銷原處分後，並未附記得另為適法之處分者，於裁判確定後
    有形式確定力存在，法院、當事人及原處分機關均應受其拘
    束，不得復就同一案件依同一理由重為處分。
  3.瑕疵之行政處分經法院裁判確定後，因形式上及實質上之確
    定力（依主文認定），已無「補正」餘地，不能因事後補充
    送達，原處分即復活而為有效。本院前案裁定「由原處分機
    關重新送達後，依法裁決」之說明，已違反釋字第三六八號
    解釋意旨，應為無效。本案原處分機關無法再依據無實質確
    定力與執行力之裁定理由，就相同事件為相同處分，原處分
    機關於本案違規事實發生後（九十四年十月十五日）其通知
    書應送達而未送達於違規人，已屬重大瑕疵，其事由亦可以
    完全歸責於原舉發單位及原處分機關，原處分機關於九十五
    年九月十二日始作成中監違字第裁六○─Ｊ四Ａ○七一五○
    五號裁決書，已違反道路交通管理處罰條例第九十條「三個
    月裁罰權時效」，復於本院前案裁定確定後為重複處分，違
    反現代民主國家之法治國原則、處罰法定原則及正當法律程
    序原則，應撤銷原處分。
  4.依行政罰法第五條規定：「行為後法律或自治條例有變更者
    ，適用行政機關最初裁處時之法律或自治條例。但裁處前之
    法律或自治條例有利於受處罰者，適用最有利於受處罰者之
    規定。」，又違反道路交通管理事件統一裁罰基準及處理細
    則係依據道路交通管理處罰條例第九十三條第三項授權訂定
    ，為實質之法律，依本案行為時有效細則之第六十一條第一
    項第一款規定「得易處吊扣駕照」，該細則嗣後修正並於九
    十五年七月一日起開始施行，將上述「易處」章全數刪除，
    剝奪受處分人選擇繳納罰鍰或易處吊扣駕照之權利，屬不利
    於行為人之變更，本案應適用行為時之法律（得易處吊扣駕
    照），惟本院前案裁定於理由三載明「受處分人行為時之法
    律即修正前之規定並無較有利於受處分人」及本案原處分機
    關於裁決書附記一後段記載：「因道路交通管理處罰條例修
    正刪除附記二、三（即易處吊扣駕照之標準）」即屬違法之
    裁判及處分。
  (二)實體部分：依據原處分機關於九十五年十一月十四日中監自
    字第○九五一○○二三五五號函所提示之照片顯示，違規定
    點為一彎道，近處之紅燈與遠處之綠燈（位於視覺之同一軸
    線，僅俯視角度與仰視角度不同）交錯，其他第三人之用路
    人位處於行為人同一時間、同一地點亦無法於相當距離內反
    應辨識何者為真，該處速限為七十，於近彎道前相當距離亦
    無提示前方號誌狀況之ＬＥＤ顯示器，行為人於燈光昏暗下
    ，駛近該路口時若正值號誌變換時，根本無法及時反應，若
    勉強急煞車又恐遭致後方車輛追撞或導致車內成員受傷，因
    此於減速後通過該路口（車速三十七），該處交通號誌之工
    程設計有明顯瑕疵，以致於行為人產生義務衝突，除建議該
    管機關改善外，並呈請法官衡量「法律不強人所難」原則，
    撤銷本案處分。
三、經查：
  (一)按違反道路交通管理處罰條例之行為，自行為成立之日起；
    行為有連續或繼續之狀態者，自行為終了之日起，逾三個月
    不得舉發，道路交通管理處罰條例第九十條第一項定有明文
    。本條立法理由係在促使受處分人得提早確定其可取得法律
    救濟之地位，並亦在督促處罰單位提升其行政效率，合先敘
    明。
  (二)次按逕行舉發，應按已查明之資料填註車牌號碼、車輛種類
    、車主姓名及地址，並於通知單上方空白處加註逕行舉發之
    文字後，由舉發機關送達被通知人；違反道路交通管理事件
    ，行為人認為舉發之事實與違規情形相符者，得於接獲通知
    單後，親自或委託他人持該通知單，不經裁決向指定之處所
    ，逕依裁罰基準執行並繳納罰鍰結案；違反道路交通管理事
    件行為人，未依規定自動繳納罰鍰，或未依規定到案聽候裁
    決，處罰機關應依基準表於舉發違反道路交通管理事件通知
    單送達且逾越應到案期限六十日後之三個月內，逕行裁決之
    ，違反道路交通管理事件統一裁罰標準及處理細則第十一條
    第一項第四款、第四十八條第二項及第四十四條第一項分別
    定有明文。而交通違規行為之「舉發」，係具有對外效力之
    行政行為，核其性質屬公法上有相對人之意思通知，依前揭
    說明，自應依現行行政程序法規定之送達方式送達書面舉發
    通知，且於送達合法到達受處分人時，始發生舉發之效力（
    臺灣高等法院九十四年度交抗字第四八一號裁定意旨參照）
    。
  (三)又按處理違反道路交通管理事件，有關文書送達之程序，依
    行政程序法之規定；送達，於應受送達人之住居所、事務所
    或營業所為之；於應送達處所不獲會晤應受送達人時，得將
    文書付與有辨別事理能力之同居人、受僱人或應送達處所之
    接收郵件人員。應受送達人或其同居人、受僱人、接收郵件
    人員無正當理由拒絕收領文書時，得將文書留置於應送達處
    所，以為送達；又送達不能依前二條規定為之者，得將文書
    寄存送達地之地方自治或警察機關，並作送達通知書兩份，
    一份黏貼於應受送達人住居所、事務所、營業所或其就業處
    所門首，另一份交由鄰居轉交或置於該送達處所信箱或其他
    適當位置，以為送達。前項情形，由郵政機關為送達者，得
    將文書寄存於送達地之郵政機關。寄存機關自收受寄存文書
    之日起，應保存三個月，違反道路交通管理事件統一裁罰基
    準及處理細則第五條，行政程序法第七十二條第一項前段、
    第七十三條第一項、第三項、第七十四條分別定有明文。至
    所謂「應受送達之處所不明」，須已用盡相當之方法探查，
    仍不知其應為送達之處所者，始足當之，且「不明」之事實
    ，應由聲請公示送達之人負舉證責任，並由法院依具體事實
    判斷（最高法院八十二年臺上字第二七二號判例參照）。故
    舉發違反道路交通管理事件通知單，自應由舉發機關依上開
    規定送達受處分人，始能完成舉發之程序。
  (四)經查，舉發本件受處分人違規之投警交字第Ｊ四Ａ○七一五
    ○五號舉發違反道路交通管理事件通知單，原係由南投縣政
    府警察局交通隊寄送至「臺中市○區○○路一七一三巷六號
    六樓之一」地址，經郵政機關以「查無此址」退件，以致無
    法送達於本件受處分人，然原舉發機關未再就正確送達地址
    予以查明，遂於九十五年一月十七日逕對受處分人為公示送
    達，其所為之公示送達自不合法，而不生上開舉發違反道路
    交通管理事件通知單合法送達予受處分人之效力，更難謂已
    完成舉發之程序。
  (五)揆諸前揭說明，原舉發機關雖於九十四年十一月一日即於三
    個月舉發期限內填製舉發違反道路交通管理事件通知單逕行
    舉發，但因舉發違反道路交通管理事件通知單未依法送達受
    處分人以完成舉發程序，則本件受處分人違反道路交通管理
    處罰條例之行為，因未曾收受任何舉發違反道路交通管理事
    件通知單，迄至九十五年九月十二日原處分機關作成監違字
    第裁六○─Ｊ四Ａ○七一五○五號裁決書，收受上開裁決書
    後，始得悉前情，距行為成立之日即九十四年十月十五日，
    顯已逾三個月，依道路交通管理處罰條例第九十條前段之規
    定，依法已不得予以舉發，是原處分機關於本院前案裁定撤
    銷其上開裁決後，重為送達舉發違反道路交通管理事件通知
    單，予以舉發，復於九十五年十二月十一日作成本件裁決，
    均有違誤，自應由本院予以撤銷，並為受處分人不罰之諭知
    。
四、據上論斷，應依道路交通管理處罰條例第八十七條第二項，
    道路交通案件處理辦法第二十條規定，裁定如主文。
中    華    民    國    97    年    5     月    2     日
                            交通法庭  法  官  郭妙俐
上正本證明與原本無異。
如不服本裁定應於送達後五日內向本院提出抗告狀。
                                      書記官  陳玉芬
中    華    民    國    97    年    5     月    2     日


司法院資訊處製作；財團法人民間司法改革基金會備份。
